最高法院民事判決　　　　　　　　　　　　　　　九十三年度台上字第二三八五號
　　上　訴　人　乙○○
　　訴訟代理人　張麗玉律師
　　被 上訴 人　甲○○
　　訴訟代理人　林樹旺律師
右當事人間請求清償債務事件，上訴人對於中華民國九十二年四月二十二日台灣高等
法院第二審判決（九十一年度上字第七四號），提起上訴，本院判決如下：
    主  文
原判決廢棄，發回台灣高等法院。
    理  由
本件被上訴人主張：上訴人與訴外人張李秋玉等人於民國七十八年十二月二十二日與
伊簽訂信託購地協議書（下稱系爭協議書），出資委由伊購買台北縣樹林市○○○段
三九八、四一二、四二○地號土地三筆，約定購入土地之產權登記於伊或指定之人名
下，如未能於七十九年十二月前出售時，在法令許可條件下，得要求將土地產權移轉
登記為其所有，全部稅費均由委託人負擔。伊受委託後即與上開土地所有人進行買賣
事宜，因其中四一二地號土地（下稱系爭土地）為農地，乃委由有自耕能力之訴外人
鄭新興買受，鄭某再依伊指示移轉登記於訴外人林熙淳名下，並於經都市計劃變更為
建築用地後，依各人投資比例登記為上訴人及其他委託人名下。其中系爭土地由鄭新
興移轉登記為林熙淳時，雖依土地稅法第三十九條之二第一項規定辦理免徵土地增值
稅新台幣（下同）一千四百萬四千九百二十七元，惟嗣遭台灣省北區國稅局查獲林熙
淳將自耕農身分借與他人購買農地，乃通知鄭新興補繳原免徵之上開土地增值稅，上
開行政處分，業經行政法院以八十七年判字第二三七四號判決駁回鄭新興之訴而告確
定，伊前後即以鄭新興名義分五次繳付如第一審判決附表所載日期、金額之稅款，另
於八十四年三月三十一日繳付執行費四萬二千四百零八元。系爭土地登記在上訴人名
下之應有部分為八十六分之十三，上開土地增值稅款及執行費，自應由上訴人及其他
委託人依其出資比例負擔等情，爰依系爭協議書之約定、民法第五百四十六條第一項
、第一百十三條及第一百七十九條之規定，求為命上訴人給付伊二百十二萬三千四百
三十三元九角，及其中七萬五千五百八十一元三角自八十四年二月二十八日起，十五
萬一千一百五十八元五角自八十四年四月一日起，十五萬一千一百六十二元七角自八
十四年五月三日起，十五萬一千一百六十二元七角自八十四年六月一日，十五萬一千
一百六十二元七角自八十四年八月一日起及一百四十四萬三千二百元六角自八十九年
四月二十九日起，均加計法定遲延利息之判決。（按：第一審除判命上訴人給付二百
十一萬七千零二十三元四角及其中七萬五千五百八十一元三角自八十四年二月二十八
日起，十四萬四千七百四十八元自八十四年四月一日起，十五萬一千一百六十二元七
角自八十四年五月三日起，十五萬一千一百六十二元七角自八十四年六月一日起，十
五萬一千一百六十二元七角自八十四年八月一日起及一百四十四萬三千二百元六角自
八十九年七月三十日起各本息外，其餘判決被上訴人敗訴，被上訴人對之未聲明不服
。）
上訴人則以：被上訴人簽訂系爭協議書前，上述三筆土地即由被上訴人自行買受並登
記為鄭新興所有，系爭協議書屬自始客觀不能或通謀意思表示而無效，被上訴人應負
回復原狀及損害賠償責任。縱協議書為有效，系爭土地既未能於七十九年十二月出售
，依系爭協議書約定，被上訴人應按投資比例將所有權移轉至伊名下，伊並具有自耕
農身分，得免徵土地增值稅，被上訴人未經伊同意於八十年七月二十五日將系爭土地
所有權移轉至林熙淳名下後，始再移轉至伊等人名下，顯有違善良管理人之注意義務
、管理方法不當，並違反行為時土地稅法第三十九條之二強制、禁止規定，該遭補徵
土地增值稅及執行費，被上訴人應自行負責，或依民法第五百四十四條、信託法第二
十三條對伊負損害賠償責任，伊得對被上訴人請求為抵銷。又訴外人林慧珠投資部分
，上訴人僅取得其因投資而可受分配之土地面積，並非受讓其原有之信託購地協議之
權義關係，伊之出資比例僅為六十三分之五，非為八十六分之十三。又伊受分配土地
面積短少，被上訴人對伊可領之受配款迄未釐清，自得為同時履行之抗辯。況被上訴
人受有繳稅之損害實係因自己違法、過失行為，伊未受有何利益且無因果關係，與不
當得利請求權之構成要件不符等語，資為抗辯。
原審維持第一審所為命上訴人給付二百十一萬七千零二十三元四角本息敗訴之判決，
駁回其上訴，無非以：本件被上訴人主張之事實，業據其提出系爭協議書、土地所有
權狀、土地登記簿、行政法院八十七年判字第二三七四號判決、台北縣稅捐稽徵處代
收移送法院滯納稅款及財務罰鍰繳款書及移送法院執行之執行費用繳費單等件為證，
復為上訴人所不爭，自堪信為真實。上訴人固以上開情詞置辯，惟：(一)本件系爭協議
書既約定由上訴人等人出資委由被上訴人購買土地，全部稅費均由委託人負擔，就兩
造間內部關係而言，自屬民法第五百二十八條之委任關係。又依證人張李秋玉及林慧
珠之證言，足見出資購地者，彼此間多不認識，而係經由親友關係分別出資，系爭協
議書究其性質，應屬被上訴人與多數投資人間多個對向契約，僅聯立書寫成同一份契
約書而非團體契約，縱全體投資人異時異地簽署系爭協議書，因均同意該協議書之內
容而簽名，亦難謂對協議書無合意，上訴人抗辯系爭協議書無效，要無可取。(二)上訴
人辯以其具備自耕農身分，如將系爭土地直接自鄭新興移轉其名下，依當時土地稅法
第三十九條之二第一項，不用繳納增值稅，被上訴人可採取三種節稅方法，均可免徵
增值稅一節。查上訴人等人投資系爭土地既非供繼續耕作使用，亦無從依土地稅法之
規定免徵系爭土地之增值稅，應認上訴人及其他投資人取得系爭土地之所有權，本即
應負擔土地增值稅一千四百萬四千九百二十七元，僅規避後遭查獲而為補徵，自屬必
要稅費。又系爭土地之交易本應課徵土地增值稅而依法應由上訴人等人負擔，增值稅
之發生與被上訴人是否違反善良管理人之注意義務或管理方法不當、違法，並無因果
關係，況被上訴人就本件事務之處理，均經委任人同意，無所謂因過失處理委任事務
或越權行為，上訴人執此請求損害賠償並主張抵銷，委非正當。(三)查訴外人林慧珠投
資之一百五十萬元既讓與上訴人，即應算入上訴人之投資額，被上訴人亦以此為計算
基準，將系爭土地應有部分八十六分之十三移轉登記予上訴人，有土地登記簿可稽。
且林慧珠並證稱：「我是將所買到的一百五十萬元持分賣給上訴人……直接將土地持
分過戶給上訴人」等語，可知上訴人受讓林慧珠之出資購地應有部分，顯係約定應一
併承擔林慧珠部分應納土地增值稅之義務，上訴人所辯未繼受林慧珠出資購地關係，
而不必負擔該土地增值稅，亦非有據。(四)上訴人另辯以其受分配土地面積短少，被上
訴人有關費用分擔及上訴人可領受配款均未釐清云云。但上訴人就此抗辯，並未舉證
以實其說，已難採信。且上訴人已自承負擔土地「過戶」費十二萬餘元及給付行政訴
訟之部分律師費，況該信託購地關係自七十八年起至八十一年將系爭土地自林熙淳名
下移轉登記上訴人等人為止，信託人與受託人間並無任何糾紛，有關稅費亦均經信託
人給付清楚，而自七十八年以至本件訴訟繫屬法院長達十年期間內，無何信託人對被
上訴人所付購地款、稅費或取得土地之「持分」面積質疑，益見上訴人所辯，均不足
取。從而，被上訴人依民法第五百四十六條第一項規定，請求上訴人給付二百十一萬
七千零二十三元四角本息，洵屬正當，應予准許等詞，為其判斷之基礎。
惟查上訴人於原審曾抗辯稱：被上訴人受任買受系爭土地後，移轉登記予伊之土地面
積未依協議書出資比例為登記，顯有面積短少十五．五六平方公尺情事，該分配不足
之土地價金，依民法第五百四十一條規定得請求被上訴人給付，此項請求權與被上訴
人代墊必要費用為有對價關係，伊得同時履行抗辯等語（見原審卷一七八頁），與被
上訴人指稱：「……該二筆土地額度超過永發鋼鐵公司之投資比例，所以由永發鋼鐵
公司將所得超過比例部分以錢分給其他投資人，其他投資人有拿到永發鋼鐵公司的錢
……」云云（見同上卷一二○頁），兩相徑庭，足見兩造就土地面積移轉予上訴人有
短少之事實確無爭執，所爭執者僅短少面積部分已否補貼上訴人金錢？原審徒以上訴
人未舉證以實其說等由，遽為上訴人不利之認定，已與舉證責任分配之原則有違。且
證人林慧珠亦於原審證稱：賣給永發鋼鐵公司的土地，其無拿到永發鋼鐵公司的錢等
語（見同上卷一七八頁）。原審未命被上訴人就其有利於己之事實善盡舉證責任，復
未詳酌該證言是否可採？即以信託購地關係自七十八年起至八十一年，信託人與受託
人間並無何糾紛，有關稅費均經信託人給付清楚，無何信託人對其所付購地款、稅費
或取得土地之「持分」面積質疑等上述理由，逕認上訴人之抗辯為不可採，並有可議
。上訴論旨，執以指摘原判決不當，求予廢棄，非無理由。
據上論結，本件上訴為有理由。依民事訴訟法第四百七十七條第一項、第四百七十八
條第二項，判決如主文。
中　　　華　　　民　　　國　　九十三　　年　　 十一 　　月　　二十五　　日
                              最高法院民事第三庭
                                  審判長法官  朱　錦　娟
                                        法官  顏　南　全
                                        法官  許　澍　林
                                        法官  葉　勝　利
                                        法官  劉　延　村
      右正本證明與原本無異
 　　　　　                              　　　書  記  官
中　　　華　　　民　　　國　　九十三　　年　　 十二 　　月　　　七　　　日
                                                                        Ｌ
